臺灣高等法院臺中分院民事判決　　　　　 99年度上字第360號
上　訴　人　陳端輝
被 上 訴人　阿嚨貿易有限公司
兼 上 一人
法定代理人　劉旺昇
上列當事人間請求返還借款事件，上訴人對於中華民國99年9月7
日臺灣臺中地方法院第一審判決（99年度訴字第1118號），提起
上訴，本院於100年3月8日言詞辯論終結，判決如下：
    主  文
原判決關於駁回上訴人後項之訴及該部分假執行之聲請，並命負
擔訴訟費用部分均廢棄。
前項廢棄部分，被上訴人劉旺昇應給付上訴人新台幣壹佰萬元及
自民國99年6月25日起，至清償日止，按年息百分之五計算之利
息。
其餘上訴駁回。
第一、二審訴訟費用由被上訴人劉旺昇負擔五分之一，餘由上訴
人負擔。
上訴人假執行之聲請駁回。
    事實及理由
一、上訴人起訴主張：
  1.兩造為10幾年之舊識，自民國95年12月間起，被上訴人劉旺
    昇偕同其母即訴外人蔡雪嬌先後三次至上訴人居所，並多次
    一起用餐，渠等謂在越南經營之工廠業績甚佳，並提交該工
    廠照片等相關資料，以慫恿取信上訴人能給予資金支援。上
    訴人因認被上訴人劉旺昇身為執業醫師，且渠等態度誠懇，
    遂信以為真，乃陸續借款渠等資金週轉，前後共計新台幣（
    下同）2,150萬元。惟其後因渠等無力支付利息，遂於97年7
    月間要求上訴人就其等之前借款所交執上訴人之票據，暫勿
    提出交換兌現，並另交付發票人為被上訴人阿嚨貿易有限公
    司（下稱阿嚨公司），面額合計2,150萬元之支票8紙予上訴
    人，待年底再行會算，另簽開本票以換回舊票，且約定自98
    年7月起分期攤還。詎渠等屆期卻未按期攤還，且避不見面
    。爰依消費借貸契約之法律關係，請求被上訴人等先返還其
    中一筆欠款500萬元。
  2.原判決論述固非全無見地，惟未稽核被上訴人交付本息支票
    便條所列之利息票3紙，於97年9月至11月間均按期給付。另
    被上訴人提出之付息明細表記載金額亦正符其應付利息相若
    等情，並漏未函調支付之支票稽核取款人情形，遽予駁回上
    訴人之訴，顯疏失不當。謹將足以證明兩造間確有系爭借款
    債務存在之事證臚列於下，恭請審認。
    (一)被上訴人借款之支票8紙計2,150萬元（為借款之本金）。
    (二)被上訴人書具交付上訴人之本息支票明細便條
      明確記載借款支票8紙，書明央請利息支票延期之利息票3
      紙，遲延付兌日期，猶附記「謝謝」字樣。嗣便條所列利
      息票，皆按期付兌，足證所借債務97年11月前尚未償還。
    (三)被上訴人提出之付息明細表
      稽之總金額6,449,200元，正與其所積欠債務計2,150萬元
      約近3年之利息額相若，且表列最後三筆即係上開(二)便條
      所列利息票，在在足證該表所載為當時積欠上訴人之借款
      情況。
    (四)三信商銀付兌系爭借款之支票8紙計12,248,800元
      證明該支票所載金額已經被上訴人兌領無誤。（另有10紙
      以帳號兌領，必要時可函囑兌領行庫查報取款人，並再向
      三信商銀函調97年11月以前付兌金額超過50萬元之支票稽
      核審認）。
    (五)劉旺昇之母劉雪嬌供稱積欠上訴人之借款己全部還清一節
      ，遑論所辯殊不合邏輯，且詰之究係何時在何處如何返還
      ？提出憑據以實其說，全屬狡詞不難可按。
    (六)劉旺昇辯稱：系爭借貸均交由其母簽開公司支票貼借，且
      所借金額若干伊不知其詳，委與其個人無關等語。殊不知
      系爭借貸事宜始終由其主導說項，洽談4次，餐敘3次（其
      中一次掌理越南廠之其胞弟劉旺銓亦返台參加），商妥後
      方交予其母簽票取款。97年7月亦由其前來央託延期付息
      ，書具交執之本息支票明細便條。另為取信上訴人而交付
      其服務醫院、經營公司名片、營業執照、越南工廠照片、
      產品包裝紙盒、聯絡電話手機號碼等資料交付等情，為其
      所不否認。尤上訴人付兌之支票中96.3.15之100萬元指名
      付予劉旺昇（按上訴人習慣上素不記名付予何人，僅此一
      張記載，見銀行檢送之支票影本）。其為實際借款人彰彰
      明甚，即依民法第103條、第169條規定之法則，要無逭予
      其應負連帶返還之責任。
  3.上訴人基於上情，於原審聲明求為判決：被上訴人等應連帶
    給付上訴人500萬元，及自97年7月27日起至清償日止，按年
    息百分之18計算之利息。並陳明願供擔保，請准宣告假執行
    。原審為其全部敗訴之判決。上訴聲明求為判決：原判決廢
    棄。被上訴人應連帶給付上訴人新台幣伍佰萬元及自民國97
    年7月27日起至清償止按日息0.05％計算之利息。願供擔保
    准予宣告假執行。第一、二審訴訟費用由被上訴人連帶負擔
    。
二、被上訴人則以：
  1.上訴人所提出之支票，係被上訴人阿嚨公司所有之帳戶支票
    ，並非被上訴人劉旺昇個人帳戶支票，該支票亦非其所簽發
    ，且其亦從未簽發任何個人支票予上訴人，以支付借款利息
    。又劉旺昇雖為阿嚨公司負責人，但實際上均係由其授權母
    親蔡雪嬌負責週轉經營，其並未參與公司之營運，個人更未
    向上訴人借款，亦未擔任系爭借款之保證人，且無代表阿嚨
    公司向上訴人借用任何款項；另上訴人所提之便條紙資料，
    該筆跡亦非劉旺昇所有，則上訴人以該支票及便條紙為據，
    向被上訴人劉旺昇請求返還系爭借款，於法不合。
  2.由蔡雪嬌負責經營之阿嚨公司，前雖曾開立公司票向上訴人
    調借現金週轉，惟資金往來多筆，所開立擔保之票據，均已
    結清。至本件上訴人所主張之上開8紙支票，係因97年金融
    風暴，蔡雪嬌開立公司票商請上訴人幫忙調借現金週轉，然
    當時上訴人並未代為調借現金，嗣蔡雪嬌乃多次向上訴人請
    求返還該8紙支票，惟上訴人卻不予返還。則上訴人既未調
    借交付現款予被上訴人阿嚨公司週轉，其自不得行使票據上
    權利，亦不得向阿嚨公司請求返還借款等語，以資抗辯。並
    聲明：上訴人之訴駁回。並陳明如受不利之判決，願供擔保
    請准宣告免為假執行。對於上訴人之上訴，則聲明求為判決
    ：駁回上訴。第二審訴訟費用由上訴人負擔。如受敗訴判決
    ，願供擔保免為假執行。
  3.對上訴人之上訴部分，補述略稱：
    (一)被上訴人劉旺昇雖為阿嚨貿易有限公司負責人，但實際上
      公司係由被上訴人母親蔡雪嬌所經營，被上訴人母親為阿
      嚨貿易有限公司週轉經營，前與上訴人陳端輝曾有商借款
      項情況，但實際情況，被上訴人劉旺昇並不清楚，對於該
      系爭款項，實際詳情有無借得款項？借得金額？利息約定
      ？本案在一審已由被上訴人母親蔡雪嬌與陳端輝對質，事
      實真象還原被上訴人與上訴人無借貸關係，上訴人以阿嚨
      貿易有限公司票據作為被上訴人借款之證明，明顯不實。
      核對上訴人所提三信銀行之支票影本，其背書領款人多非
      被上訴人劉旺昇，而係實際執行阿嚨貿易有限公司業務之
      被訴人母親蔡雪嬌。故上訴人以票據關係主張被上訴借款
      云云，顯不可採。
    (二)上訴人所提手寫資料，該筆跡並非被上訴人所有；又公司
      與個人係各別權利主體，阿嚨貿易有限公司向上訴人之借
      貸，被上訴人既非公司實際經營者，又未參與該借貸事宜
      ，更未擔任該借貸保證，上訴人請求被上訴人給付該款項
      ，依法不合。
      被上訴人身為醫師工作繁忙，貿易公司僅係掛名負責人，
      公司實際業務均由被上訴人之母蔡雪嬌執行；該支票借款
      係蔡雪嬌基於公司營運，以公司名義向上訴人借投資，因
      票據指名受款人為被上訴人，案外人蔡雪嬌始依公司授權
      而使用被上訴人印章，在票據背面用印領取，絕非被上訴
      人欲向上訴人借款，而指名受款，上訴人所主張明顯不實
      。
      被上訴人印章平日即使用於公司業務，被上訴人母親蔡雪
      嬌基於公司授權，為公司資金周轉，使用被上訴人公司業
      務慣用印章為領款，純係票款慣用、公司業務經營方式，
      要與借貸無關。
    (三)阿嚨貿易有限公司如實際向上訴人借款2,150萬元，上訴
      人係由何帳戶支出？為何不依法提示兌現該票據？其中原
      委上訴人迄今無法澄清說明，一再為無關本案之主張，所
      為請求容屬無據。
三、得心證之理由：
  1.關於上訴人請求被上訴人阿嚨貿易有限公司（以下簡稱阿嚨
    公司）清償借款部分：
    按當事人主張有利於己之事實，就其事實有舉證之責任，民
    事訴訟法第277條前段定有明文。次按民事訴訟如係由原告
    主張權利者，應先由原告負舉證之責，若原告先不能舉證，
    以證實自己主張之事實為真實，則被告就其抗辯事實即令不
    能舉證，或其所舉證據尚有疵累，亦應駁回原告之請求。又
    請求履行債務之訴，除被告自認原告所主張債權發生原因之
    事實外，應先由原告就其主張此項事實，負舉證之責任，必
    須證明其為真實後，被告於其抗辯事實，始應負證明之責任
    ，此為舉證責任分擔之原則（參最高法院17年上字第917號
    、43年台上字第377號判例意旨）。次按消費借貸法律關係
    之成立，須具備：借貸意思表示相互一致、交付借貸物等特
    別要件，是當事人主張有金錢借貸關係存在，須就其發生所
    須具備之特別要件即金錢之交付及借貸意思表示互相一致負
    舉證之責任。
    本件上訴人主張兩造間有前揭系爭借貸契約關係存在，然此
    則為被告等所堅決否認，並以上開情詞辯解。揆諸上開規定
    及判例、判決意旨之說明，自應由上訴人就兩造間確已成立
    消費借貸關係之事實，負舉證之責，亦即上訴人須就借貸意
    思表示互相一致及金錢之交付負舉證之責任。經查：
    (一)上訴人主張係以其子陳英欣前開銀行帳戶之支票兌付，並
      由阿嚨公司之上揭銀行帳戶兌領，以交付包含系爭借款在
      內之全部借款云云。此部分經原審向三信商業銀行台中分
      行及台中市第二信用合作社文昌分社分別調閱前開支票帳
      戶，自95年12月起至97年7月間止之交易往來明細等資料
      ，經核其所載之內容，均無法確切證明上訴人確有交付包
      含系爭借款在內之款項予被上訴人阿嚨公司，此有該分社
      99年8月10日（99）中二信文昌142號函、該分行99年8 月
      12日三信銀管09902994號函及檢附交易往來明細等資料在
      卷可參（見原審卷71頁至81頁）。準此，自尚難以前開交
      易往來明細之資料，逕以推斷兩造間確有系爭借貸關係存
      在。嗣經上訴人提出其子陳英欣在三信商銀之帳戶（00-0
      -0000000號）明細由本院再向三信商銀函調支票共42張正
      反面之影本（見本院卷第18頁至21頁、第37頁至79頁）詳
      細核對結果，並無任何一張與被上訴人阿嚨公司有關。除
      附表所列8張，分別為蔡雪嬌名義兌領7張，被上訴人劉旺
      昇兌領1張外，其餘均為訴外人（且不相干人）所兌領（
      詳見上開三信商銀所檢附之支票影本）。被上訴人劉旺昇
      雖曾以其僅為阿嚨公司之掛名負責人，因其職業為醫生，
      工作繁忙，公司實際業務均由其母蔡雪嬌執行，蔡雪嬌依
      公司授權而使用被上訴人劉旺昇之印章在支票上用印領取
      票款，但係屬基於公司營運所為，絕非被上訴人借款云云
      為抗辯，上訴人據以主張為被上訴人授權之有權行為，退
      而言之，亦有民法第169條所規定之表見代理之適用等語
      。惟查上訴人所主張之授以代理權，必須屬本人所授予之
      代理權，其代理行為之效力始能及於本人。經查，被上訴
      人劉旺昇之母蔡雪嬌用印於支票背面兌領票款，為其本人
      之印章，並不足以表彰與被上訴人阿嚨公司及劉旺昇有關
      ，亦未表示其為被上訴人之代理人，自不能證明被上訴人
      等有授權行為。
    (二)又所謂表見代理，必須係由自己之行為表示以代理權授與
      他人，或知他人表示為其代理人而不為反對之表示者，對
      於第三人始應負授權人之責任。經查，訴外人蔡雪嬌兌領
      上開附表所示之支票，均以自己之名義印章為取款背書，
      所入帳號亦為蔡雪嬌之自己帳戶，與被上訴人等並無關聯
      。雖被上訴人劉旺昇表示阿嚨公司均由其母蔡雪嬌一人運
      作，但蔡雪嬌兌領上訴人交付之支票，既非以被上訴人阿
      嚨公司或劉旺昇之名義為之，亦未表示其為被上訴人之代
      理人，上訴人亦未舉證證明被上訴人曾表示授權予蔡雪嬌
      向上訴人借貸之代理權，單純以蔡雪嬌個人名義收受上訴
      人交付之支票並予以兌領，亦不足以證明蔡雪嬌之兌領行
      為即為代理被上訴人之借貸行為。上訴人主張此部分有表
      見代理之適用，亦屬無據。
    (三)上訴人雖又提出以阿嚨公司為發票人、發票日97年7月26
      日、面額500萬元、票號BN0000000號支票及便條紙各1紙
      為證，然觀劉旺昇並非該支票共同發票人或背書人；且支
      票為文義證券及無因證券，支票上權利係依支票文義而發
      生，與其基礎之原因關係各自獨立，支票上權利之行使，
      不以其原因關係存在為前提，且交付票據之原因甚多，或
      為贈與、或為買賣、或為確保當事人間已存在之法律關係
      、或為消滅已存在之法律關係，非僅囿於金錢借貸一端而
      已，故除別有證據外，僅為支票之簽發、授受或轉讓，自
      不足以證明其原因事實，即被上訴人等確有向上訴人借貸
      票面金額所示系爭借款。另觀該便條紙之內容，其上並無
      載明上訴人確有交付包含系爭借款在內之款項，亦無任何
      被上訴人等之簽名或蓋章，自亦無法遽為兩造間確有借款
      之佐證。再觀上訴人所提出之阿嚨公司執照、營利事業登
      記證、劉旺昇之個人名片、工廠照片及信函等相關資料，
      亦無法直接逕以推斷兩造間確有系爭借貸關係之事。參以
      證人蔡雪嬌到庭所為證述內容，亦無法證明兩造間確有該
      8紙支票所示面額借款之情事。又上訴人提出「萬海航運
      」之便條紙三張，用以證明被上訴人有以支票向其借款，
      分別在便條紙上載明「借款支票，利息支票」、「換回下
      列到期未到期借款支票計8張」、「利息支票請延期」等
      字樣，主張被上訴人與之借貸關係，係簽發支票，不能兌
      現時，以新票換舊票，並有利息支票，且利息支票到期，
      請求延期等情。惟查，上開便條紙上之支票，僅有日期及
      金額（詳見原審卷第16頁），並無發票人、付款銀行等事
      項之記載，而被上訴人劉旺昇更否認為其所書寫之筆跡，
      萬海航運與被上訴人又有何關係，何以未用被上訴人阿嚨
      公司之便條紙書寫而以「萬海航運」之便條紙為書寫，均
      未經上訴人舉證，自無從查證是否與被上訴人有關，亦無
      法證明被上訴人確有如便條紙所載內容之借貸關係。以上
      訴人身為律師，被上訴人已有利息支票要求延期之情形，
      如該便條紙所載確為借貸之金額，何以不立字據為證？此
      外，上訴人復無法提出其他積極確切事證，足以證明兩造
      間確存有系爭借貸關係，且被上訴人等應共負連帶清償之
      責，則被上訴人等就其上開所辯即令不能舉證，或所舉證
      尚有瑕疵，惟揆諸上開判例意旨之說明，上訴人仍應受不
      利之認定，是其上開所稱，應不足採信。
    (四)上訴人另主張劉旺昇曾簽發其個人在台中市第二信用合作
      社文昌分社之帳戶支票9紙，以支付上訴人借款利息云云
      ，惟此為劉旺昇所否認，嗣經原審法院向該分社函查結果
      ，該帳戶支票之發票人係訴外人劉旺銓，而非劉旺昇等情
      ，亦有該分社99年6月24日（99）台中二信文昌107號函及
      檢附相關資料可參，足徵上訴人上開所稱，顯與事實不符
      ，應不足取。
      綜上所述，上訴人依借貸關係請求被上訴人阿嚨公司給付
      500萬元，劉旺昇應與之負連帶責任，自屬無據，應予駁
      回。
  2.關於上訴人請求被上訴人劉旺昇清償借款部分：
    (一)被上訴人劉旺昇雖否認向上訴人借款，並以上開言詞抗辯
      。惟查，劉旺昇並不否認為阿嚨公司之名義上負責人，且
      將公司之營運委由其蔡雪嬌經營，且其母蔡雪嬌向上訴人
      借款，劉旺昇亦曾陪同到場，僅閃爍其詞，表示忘記而已
      ，而證人即劉旺昇之母於原審作證時，則不否認有寫便條
      紙給上訴人，且證人亦否認便條紙所載支票八張之內容，
      僅係陳稱便條紙上所載八張支票都沒有借到錢，而上訴人
      亦表示該八張支票並非原借款之支票，而係原借款之支票
      不兌現後，被上訴人（或蔡雪嬌）開上開支票換回原有支
      票等語。則該便條紙所列八張支票非本件借款所直接簽發
      ，應無疑義，惟劉旺昇委託其母蔡雪嬌經營阿嚨公司，而
      蔡雪嬌曾向上訴人借款，則應可認定。
    (二)又證人蔡雪嬌亦證稱，自八十年間即與上訴人認識，並有
      拿票向上訴人要求貼現之事，但支票均有兌現等語。則蔡
      雪嬌延續以支票向上訴人週轉現金，應屬常態，如有在97
      年間所簽發之支票（阿嚨公司為發票人）在上訴人手中之
      事實（此支票已非原告借款時所簽發之支票），因此，上
      訴人聲請本院函請三信商業銀行股份有限公司所檢送之42
      張支票正反面影本中，始有如附表所列之八張支票與被上
      訴人劉旺昇及其母蔡雪嬌有關（為其二人所背書領款）。
      因此。上訴人主張被上訴人劉旺昇偕其母蔡雪嬌向上訴人
      以支票借款，而上訴人亦有交付被上訴人劉旺昇100萬元
      （以附表所示蔡英欣為發票人，發票日期96年3月15日，
      支票號碼0000000號，面額100萬元之支票），交付被上訴
      人劉旺昇兌領，既有上開支票正反兩面之影本可稽（見本
      院卷第54頁）亦足以證明上訴人有交付劉旺昇100萬元之
      借款之事實。上訴人與劉旺昇間此100萬元之借貸，要堪
      認定。劉旺昇空言否認其所為抗辯，自不足取。
    (三)綜上所述，上訴人請求劉旺昇返還借款100萬元即有理由
      ，應命劉旺昇給付上訴人100萬元。又消費借貸，未定返
      還期限者，借用人得隨時返還，貸與人亦得定一個月以上
      之相當期限，催告返還（民法第478條後段參照）而起訴
      狀繕本之送達應認為返還之催告，本件起訴狀繕本於99年
      5月24日送達被上訴人，有送達證書可稽，經一個月發生
      催告之效力，因此上訴人請求自起訴狀送達後之翌日，計
      算遲延利息，即應自99年6月25日起計算遲延利息。又應
      付利息之債務，其利率未經約定，亦無法律可據者，週年
      利率為百分之五，民法第203條定有明文。因之，上訴人
      請求被上訴人劉旺昇給付100萬元，及自民國99年6月26日
      起，按年息百分之五計算之計息部分，為有理由，原審駁
      回上訴人此部分之判決。自有違誤，上訴人此部分之上訴
      為有理由，應予廢棄改判如主文第一、二項所示。其餘部
      分之上訴，則無理由。又劉旺昇此部分之借款，上訴人亦
      未證明阿嚨公司有何應負連帶責任之理由及依據，又不能
      證明此部分借款與阿嚨公司有何關連，其請求阿嚨公司與
      劉旺昇負連帶責任，亦非有據。又本件所命給付金額，未
      逾150萬元，本院判決即告確定，無宣告假執行之必要。
      又上訴人敗訴部分請求宣告假執行，亦失所依據。故假執
      行之聲請，應予駁回。
四、本件事實已臻明確，兩造其餘攻擊及防禦方法，與爭執要旨
    無關，不逐一論述，附此敘明。
五、上訴為一部有理由，一部無理由，應依民事訴訟法第449條
    第1項、第450條、第79條，判決如主文。
中    華    民    國   100    年    3     月    22    日
                民事第三庭    審判長  法  官  陳照德
                                      法  官  曾謀貴
                                      法  官  朱  樑
以上正本係照原本作成。
上訴人得上訴。
被上訴人不得上訴。
如對本判決上訴，須於收受判決送達後20日內向本院提出上訴書
狀，其未表明上訴理由者，應於提出上訴後20日內向本院提出上
訴理由書（須按他造人數附具繕本）。
上訴時應提出委任律師為訴訟代理人之委任狀。具有民事訴訟法
第466條之1第1項但書或第2項之情形為訴訟代理人者，另應附具
律師及格證書及釋明委任人與受任人有該條項所定關係之釋明文
書影本。如委任律師提起上訴者，應一併繳納上訴審裁判費。
                                      書記官  茆亞民
中    華    民    國   100    年    3     月    22    日
附表：
┌───┬────┬────┬───────┬───┬──────┐
│發票人│發票日期│支票號碼│金額（新台幣）│兌領人│在本院卷頁次│
├───┼────┼────┼───────┼───┼──────┤
│陳英欣│95,10,25│0000000 │  650,000元   │蔡雪嬌│ 44頁       │
├───┼────┼────┼───────┼───┼──────┤
│陳英欣│95,12,14│0000000 │1,020,800元   │蔡雪嬌│ 46頁       │
├───┼────┼────┼───────┼───┼──────┤
│陳英欣│96,01,15│0000000 │3,712,000元   │蔡雪嬌│ 47頁       │
├───┼────┼────┼───────┼───┼──────┤
│陳英欣│96,03,15│0000000 │1,000,000元   │劉旺昇│ 54頁       │
├───┼────┼────┼───────┼───┼──────┤
│陳英欣│96,04,20│0000000 │1,400,000元   │蔡雪嬌│ 55頁       │
├───┼────┼────┼───────┼───┼──────┤
│陳英欣│96,06,11│0000000 │2,610,000元   │蔡雪嬌│ 60頁       │
├───┼────┼────┼───────┼───┼──────┤
│陳英欣│96,07,26│0000000 │  928.000元   │蔡雪嬌│ 62頁       │
├───┼────┼────┼───────┼───┼──────┤
│陳英欣│97,05,21│0000000 │  928,000元   │蔡雪嬌│ 72頁       │
└───┴────┴────┴───────┴───┴──────┘